【裁判字號】    97,訴,1252
【裁判日期】    970508
【裁判案由】    偽造文書等
【裁判全文】
臺灣板橋地方法院刑事判決              97年度訴字第1252號
公  訴  人  臺灣板橋地方法院檢察署檢察官
被      告  甲○○
                    （現暫押於臺灣台北看守所）
上列被告因偽造文書等案件，經檢察官提起公訴（96年度偵字第
27935 號），被告於本院準備程序為有罪之陳述，經本院合議庭
裁定由受命法官獨任進行簡式審判程序，判決如下：
    主  文
甲○○行使偽造私文書，足以生損害於公眾及他人，處有期徒刑
拾月；減為有期徒刑伍月，偽造「王建木」之印章壹枚及汽（機
）車過戶申請登記書新車主簽章欄上偽造「王建木」之簽名、印
文各壹枚均沒收。又攜帶兇器竊盜，處有期徒刑壹年貳月，減為
有期徒刑柒月。應執行有期徒刑拾月，偽造「王建木」之印章壹
枚及汽（機）車過戶申請登記書新車主簽章欄上偽造「王建木」
之簽名、印文壹枚均沒收。
    事  實
一、甲○○前有竊盜犯罪科刑紀錄，執行完畢已逾五年，且有偽
    造文書、竊盜、贓物犯罪紀錄（尚未執行完畢，於本案不構
    成累犯），猶不知悔改，仍為下列之行為：(一)甲○○明知其
    弟王建木（嗣於民國九十六年九月二十七日更名乙○○）未
    授權或委託其向監理機關申請車號ＱＣＫ－五一八號輕型機
    車之過戶登記，竟基於行使偽造私文書之犯意，於民國九十
    三年五月間某日，在不詳地點，委託不知情之代辦人員偽刻
    王建木之印章一枚後，由該不知情之代辦人員於同年五月七
    日，持該偽造「王建木」之印章、王建木之普通小型車駕照
    、原車主黃利雄之重型機車駕照等物，前往交通部公路總局
    臺北區監理所蘆洲監理站申請機車過戶登記，表示由原車主
    將該機車過戶登記新車主「王建木」，使不知情之代辦人員
    在汽（機）車過戶申請登記書新車主簽章欄上蓋用上開偽造
    「王建木」之印章及偽造「王建木」之簽名〔該申請書上計
    有偽造「王建木」之簽名、印文各一枚〕，以此方式偽造新
    車主「王建木」名義之汽（機）車過戶申請登記書，並持交
    承辦人員而行使之，使該監理站不知情之承辦過戶審核之公
    務員於職務上所掌管之前述過戶申請登記書審核欄上蓋章核
    准，將「王建木」申請登記為車號ＱＣＫ－五一八號輕型機
    車之新車主之不實事項，登載於機車車籍過戶之公文書上，
    足以生損害於王建木本人及交通監理機關對於機車車籍管理
    之正確性。(二)甲○○另意圖為自己不法之所有，於九十六年
    四月十四日夜間某時許（起訴書誤載同日上午六時許），騎
    乘上開車號ＱＣＫ－五一八號輕型機車至臺北縣三重市○○
    路○段四十號前，其攜帶客觀上可對人之生命、身體安全構
    成威脅，具有危險性而足供兇器使用之螺絲起子一支（未據
    扣案），手持該螺絲起子敲破而損壞丙○○所有並停放在上
    址路邊之車號ＤＡ－一九五五號自用小客車右後車窗玻璃，
    再將手伸進該車內竊取丙○○所有之Ｔ恤二百五十件、外套
    三十件、裙褲三十件及皮包二十個（價值共約新臺幣十二萬
    元），得手後騎乘上開機車將前揭竊得之衣物載至三重市○
    ○○路之跳蚤市場變賣現金一萬餘元。
二、案經丙○○訴由臺灣板橋地方法院檢察署檢察官暨同署檢察
    官自動檢舉偵查起訴。
    理  由
一、上揭行使偽造私文書、使公務員登載不實及竊盜、毀損等事
    實，業據被告甲○○於偵查及本院準備程序、審理中均坦承
    不諱，核與證人即被告胞弟王建木於警詢、偵查中之供證，
    及證人即被害人丙○○於警詢、偵查中證述等情節相符，且
    有登載車號ＱＣＫ－五一八號輕型機車車主名稱為王建木之
    車籍查詢基本資料詳細畫面、被害人王建木之個人戶籍資料
    、汽機車過戶申請登記書影本、被告竊取上開衣物現場監視
    器翻拍及車損照片共十二幀、汽車玻璃損壞之維修計費單各
    一份在卷可稽，是被告上開自白核與事實相符，堪以採信；
    又被告利用不知情之代辦人員偽造「王建木」之印章、印文
    、偽簽「王建木」之署名，及偽造前揭汽（機）車過戶申請
    登記書之私文書，持向監理站行使辦理過戶手續，自足以生
    損害於王建木本人及交通監理機關對車籍管理之正確性，至
    為灼然。至被告雖就竊盜手段於本院審理中改稱其當時係手
    拿石頭擊破車窗玻璃云云，惟其於偵查中已明確供承當時是
    用螺絲起子將車窗（玻璃）打破等語，核與車損照片所示車
    窗玻璃係遭尖銳之器物擊破之情形相合；況被告於本院準備
    程序、第一次審理中均未供述係手拿石頭擊破車窗玻璃等情
    ，倘若被告當時係以石頭敲破車窗玻璃，衡情於偵查中應會
    供述係手持石頭，是被告於審理中就竊盜之手段翻異前供，
    尚難採信。綜上所述，本案罪證明確，被告犯行堪以認定，
    應依法論科。
二、論罪科刑：
(一)被告如事實欄一(一)之行為後，刑法已於九十四年二月二日修
    正公布，並於九十五年七月一日施行，修正後第二條第一項
    規定：「行為後法律有變更者，適用行為時之法律。但行為
    後之法律有利於行為人者，適用最有利於行為人之法律。」
    此項修正乃為符合刑法第一條罪刑法定主義之要求，貫徹法
    律禁止溯及既往原則，屬規範行為後法律變更所生新舊法律
    比較適用之準據法，無比較新舊法之問題，應逕適用修正後
    刑法決定新舊法之適用，先予敘明。又關於刑法修正後之新
    舊法比較，應就罪刑有關之一切情形，綜其全部罪刑之結果
    而為比較，最高法院九十五年五月二十三日著有九十五年度
    第八次刑庭會議決議可參。
  1.被告行為後，刑法有變更，按「主刑之重輕，依第三十三條
    規定之次序定之。」、「同種之刑，以最高度之較長或較多
    者為重。最高度相等者，以最低度之較長或較多者為重。」
    、「刑之重輕，以最重主刑為準，依前二項標準定之。」、
    「最重主刑相同者，參酌下列各款標準定其輕重：……三、
    次重主刑同為選科刑或併科刑者，以次重主刑為準，依前二
    項標準定之。」，修正後刑法第三十五條規定甚明。刑法第
    三十三條第五款業經修正公布為：「罰金：新台幣一千元以
    上，以百元計算之。」，並自九十五年七月一日起施行，較
    之修正前規定「罰金：一元以上。」顯然不同，是核諸前揭
    第三十五條規定刑之輕重比較標準，被告所犯使公務員登載
    不實罪，應以行為時之法律規定較有利於行為人。
  2.修正後之刑法刪除第五十五條關於牽連犯之規定。本件被告
    所犯行使偽造特種文書罪、行使偽造私文書罪間有方法、結
    果之牽連關係，依修正前即行為時之規定，應依修正前刑法
    第五十五條從一重以論斷。而修正後之刑法既已刪除牽連犯
    之規定，則所犯上述各罪應依數罪併罰之規定自應分論併罰
    。經比較新舊法之規定，修正後之規定並非較有利於被告，
    自應適用修正前刑法第五十五條牽連犯之規定。
  3.另刑法第五十一條之規定，修正前刑法第五十一條規定：「
    數罪併罰，分別宣告其罪之刑，依左列各款定其應執行  者
    ：」其中第五款規定：「宣告多數有期徒刑者，於各刑中之
    最長期以上，各刑合併之刑期以下，定其刑期。但不得逾二
    十年。」修正後刑法第五十一條第五款規定：「宣告多數有
    期徒刑者，於各刑中之最長期以上，各刑合併之刑期以下，
    定其刑期。但不得逾三十年。」比較結果，修正後刑法並非
    較有利於行為人，依刑法第二條第一項前段之規定，仍應依
    修正前刑法，定其應執行之刑。又裁判確定前犯數罪，其中
    一罪在新法施行前者，亦同（最高法院九十五年度第八次刑
    庭會議決議參照）。
  4.綜合上述各條文修正前後之比較，仍以被告行為時之法律較
    有利於行為人，故就新舊法有比較之部分，自應適用修正前
    刑法之相關規定予以論處。另刑法施行法第一條之一第一項
    規定：「中華民國九十四年一月七日刑法修正施行後，刑法
    分則編所定罰金之貨幣單位為新台幣」。同法條第二項規定
    ：「九十四年一月七日刑法修正時，刑法分則編未修正之條
    文定有罰金者，自九十四年一月七日刑法修正施行後，就其
    所定數額提高為『三十倍』。但七十二年六月二十六日至九
    十四年一月七日新增或修正之條文，就其所定數額提高為三
    倍。」。揆其立法說明，該條文第二項係「考量新修正之刑
    法施行後，不再適用『現行法規所定貨幣單位折算新台幣條
    例』，為使罰金數額趨於一致，避免衍生新舊法比較適用問
    題，以緩和實務適用法律之衝擊之前提下，規定第二項如上
    」，顯見刑法施行法第一條之一第二項增訂後，刑法條文定
    有罰金者，自無再適用罰金罰鍰提高標準條例第一條提高倍
    數規定之餘地（最高法院九十六年度台上字第一四六四號判
    決同此見解），併予敘明。
(二)按刑法第三百二十一條第一項第三款之攜帶兇器竊盜罪，係
    以行為人攜帶兇器竊盜為其加重條件，此所謂兇器，其種類
    並無限制，凡客觀上足對人之生命、身體安全構成威脅，具
    有危險性之兇器均屬之，且祇須行竊時攜帶此種具有危險性
    之兇器為已足，並不以攜帶之初有行兇之意圖為必要，最高
    法院七十九年度臺上字第五二五三號判例意旨可資參照。查
    被告於行竊時所攜帶之螺絲起子，雖未據扣案，但被告既可
    持以擊破車窗玻璃，顯見該螺絲起子係金屬材質，如以之攻
    擊人體，足以造成相當之傷害，是可認該物客觀上可對人之
    生命、身體安全構成威脅，具有危險性，應屬刑法第三百二
    十一條第一項第三款所定之兇器。故核被告如事實欄一(一)之
    行為，係犯刑法第二百十六條、第二百十條之行使偽造私文
    書罪及同法第二百十四條之使公務員登載不實文書罪；又被
    告如事實欄一(二)之行為，係犯刑法第三百二十一條第一項第
    三款之攜帶兇器竊盜罪。被告利用不知情之代辦人員偽刻「
    王建木」之印章一枚，及在前揭汽（機）車過戶申請登記書
    新車主簽章欄上蓋用偽造「王建木」之印文、偽造「王建木
    」之簽名，進而偽造該過戶申請登記書之私文書，並持交承
    辦人員而行使等行為，係屬間接正犯。又被告偽刻王建木之
    印章、偽造王建木之簽名（即署名）及蓋用該偽刻之印章於
    上開申請書上（即偽造印文），均為偽造私文書之部分行為
    ，而其上開偽造私文書之行為應為行使之高度行為所吸收，
    均不另論罪。又被告所犯行使偽造私文書、使公務員登載不
    實罪間，有方法結果之牽連關係，應從一重之行使偽造私文
    書罪處斷。另被告上開所犯行使偽造私文書、攜帶兇器竊盜
    二罪，犯意各別，行為不同，應予分論併罰。至本件起訴書
    犯罪事實雖就被告於上開申請書上偽造「王建木」之簽名（
    即署名）部分行為並未載明，但此部分事實與起訴論罪之事
    實（行使偽造私文書部分），有吸收犯之實質上一罪關係，
    為起訴效力之所及，本院自得併予審判；另被告如事實欄一
    (二)毀損被害人丙○○之汽車車窗玻璃部分，該被害人於九十
    六年四月二十一日警詢時固陳明要對「王建木」提出毀損之
    告訴等語，縱令被害人就犯人誤指為「王建木」，然參照最
    高法院二十四年上字第二一九三號判例，其告訴仍屬有效，
    而起訴書犯罪事實欄記載「毀損部分未據告訴」，尚有誤會
    ，惟因被害人丙○○於本院第一次審理中到庭陳稱其沒有要
    對被告甲○○提出刑事告訴的意思等語，堪認該被害人已當
    庭向本院陳明對被告甲○○撤回告訴；況本件亦無積極證據
    顯示被告此部分毀損犯行與其本件被訴竊盜犯行之間，有何
    實質上一罪或裁判上一罪之關係，是該毀損部分並非本案起
    訴效力所及，本院不予審究，併予指明。爰審酌被告前有偽
    造文書、竊盜、贓物犯罪紀錄（見卷附臺灣高等法院被告前
    案紀錄表），素行不佳，其犯罪之動機、目的、手段、所生
    危害，被害人王建木、丙○○所受之損害，且被告迄未賠償
    被害人，兼衡被告犯後坦承犯行之態度等一切情狀，分別量
    處如主文所示之刑，以資懲儆。
(三)末查，中華民國九十六年罪犯減刑條例於九十六年七月十六
    日起施行，本件被告上開犯罪之時間均係九十六年四月二十
    四日前，其上開犯罪均符合同條例第二條第一項第三款之情
    形，各應依法減其宣告刑二分之一，並定其應執行之刑。又
    本件偽造之汽（機）車過戶申請登記書，因被告已持向交通
    部公路總局臺北區監理所蘆洲監理站行使，並非為被告所有
    之物，故不宣告沒收；惟偽造「王建木」之印章一枚及上開
    汽（機）車過戶申請登記書新車主簽章欄上偽造「王建木」
    之簽名、印文各一枚，分別係被告偽造印章、偽造署名及偽
    造印文，其中印章部分並無證據證明業已滅失，均應依刑法
    第二百十九條規定宣告沒收之。另被告持以犯本件竊盜罪所
    用之螺絲起子一支，因未據扣案，亦無證據證明係被告所有
    之物，爰不予宣告沒收，附此敘明。
據上論斷，應依刑事訴訟法第二百七十三條之一第一項、第二百
九十九條第一項前段，刑法第二條第一項前段、第二百十六條、
第二百十條、第二百十四條、第三百二十一條第一項第三款、修
正前第五十五條、修正前第五十一條第五款、第二百十九條，刑
法施行法第一條之一，中華民國九十六年罪犯減刑條例第二條第
一項第三款、第七條、第十條第一項，判決如主文。
本案經檢察官鄭潔如到庭執行職務。
中    華    民    國    97    年    5     月    8     日
                  刑事第十六庭  法  官  楊 志 雄
以上正本證明與原本無異
如不服本判決應於送達後十日內向本院提出上訴狀
                                書記官  陳春銘
中    華    民    國    97    年    5     月    8     日
附錄本案論罪科刑法條全文：
刑法第214條：
明知為不實之事項，而使公務員登載於職務上所掌之公文書，足
以生損害於公眾或他人者，處3 年以下有期徒刑、拘役或500 元
以下罰金。
刑法第210條
偽造、變造私文書，足以生損害於公眾或他人者，處5 年以下有
期徒刑。
刑法第216條：
行使第210 條至第215 條之文書者，依偽造、變造文書或登載不
實事項或使登載不實事項之規定處斷。
刑法第321條第1項第3款
犯竊盜罪而有左列情形之一者，處六月以上、五年以下有期徒刑
：
三、攜帶兇器而犯之者。


司法院資訊處製作；財團法人民間司法改革基金會備份。
